【裁判字號】    92,自,88
【裁判日期】    921231
【裁判案由】    偽造文書
【裁判全文】
臺灣臺中地方法院刑事裁定                            九十二年度自字第八八號
    自  訴  人  甲○○
                丙○○
    被      告  乙○○
                丁○○
右列被告等因偽造文書案件，經自訴人提起自訴，本院裁定如左：
    主  文
自訴駁回。
    理  由
一、按自訴案件，法院或受命法官得於第一次審判期日前，訊問自訴人及蒐集或調查
    證據，刑事訴訟法第三百二十六條第一項定有明文。又同法條第三項規定：第一
    項訊問及調查結果，如認為案件有第二百五十二條至第二百五十四條之情形者，
    得以裁定駁回自訴。是以，法院或受命法官於第一次審判期日前訊問及調查之結
    果，如認為案件有刑事訴訟法第二百五十二條第十款所定被告犯罪嫌疑不足之情
    形者，法院自得依前揭刑事訴訟法第三百二十六條第三項之規定，以裁定駁回自
    訴，首先敘明。
二、本件自訴意旨略以：被告乙○○、丁○○二人於擔任臺中市政府公務員期間，出
    具民國八十六年八月二日府地劃字第一○六○三六號函文，內容失真，牴觸省
    政府七十九年三月十二日七九府建水字第一四五一六四號函之公告命令。省政府
    公告命令是命令地方政府即臺中市政府執行省政府命令，應將經公告劃入河川區
    域內之公私有土地，即速囑託地政單位逕為測量、分割登記，依法編定或變更規
    定為水利用地外，並依水利法規限制使用。本公告於公告日期生效，登載於省政
    公報七十九年春字第五十九期，法源依據臺灣省河川管理規則第十條辦理，明令
    公告大里溪水系河川區域應即囑託地政單位逕為測量分割登記為水利用地，並依
    水利法執法。準此，被告兩人出具上開八十六年八月二日函文，內容登載「將旱
    溪東側堤防用地納入九期市地重劃範圍，經查尚無不合」，已與省政府七十九年
    三月十二日公告命令相違背，明犯刑法偽造文書罪，已損及自訴人及公眾之權益
    ，因認被告二人涉犯刑法第二百十三條之公務員登載不實罪嫌等語。
三、按刑法第二百十三條規定：「公務員明知為不實之事項，而登載於職務上所掌之
    公文書，足以生損害於公眾或他人者，處一年以上七年以下有期徒刑」，因之，
    刑法第二百十三條不實登載公文書罪之成立，除客觀上公務員在其職務上所掌公
    文書，有為虛偽不實之登載行為，且足生損害於公眾或他人外，其在主觀上須明
    知為不實，最高法院亦著有六十九年度臺上字第五九五號判例可資參照。是公務
    員所登載於公文書上之內容，如合於真實，或雖不合於真實，然其主觀上並無此
    認識，或雖有明知之故意，然其所登載之不實之內容並不足以生損害於公眾或他
    人，由於與刑法第二百十三條所定之構成要件並未合致，對於行為人均不能以該
    法條所定之罪責相繩。且所謂真實與否，於通常情形中，固指「公務員登載之內
    容」與「客觀存在之事實」相較而言，而與該登載之內容是否適法無涉；然於「
    公務員登載之內容」係應依據法律之規定於個案中具體形成，別無公務員個人（
    或依申請者之申請）自由選擇或裁量之空間之情形，該所謂真實與否，則應指「
    公務員登載之內容」與「法令明定應然之登載內容」是否相符；至於公務員依據
    先前已登載完成之公文書所為再行轉載之通知、告示、說明性質之公文書，該在
    後之通知、告示、說明性質之公文書，既意在轉載先前公文書已完成登載之內容
    ，則除該公務員明知先前之公文書內容已屬不實外，其後轉載之公文書真實與否
    ，自應依與先前之公文書內容相較是否符合為斷。
四、經查：
  (一)自訴人等所指被告乙○○、丁○○登載不實之臺中市政府八十六年八月二日府
    地劃字第一○六○三六號函文內容為：「主旨：有關臺端等（按：包含本案自訴
    人甲○○、丙○○及案外人林文仲）對於本府辦理第九期重劃將旱溪東側堤防用
    地納入疑義乙案，復如說明，請查照。說明：‧‧‧三、次查本案經臺灣省政府
    地政處於八十六年三月二十八日八六府地六字第二四七二五號函覆甲○○君本府
    『辦理第九期旱溪市地重劃作業，將堤防用地納入重劃範圍，經查尚無不符』（
    如附件供參）」，依其記載內容，不過在：(1)重申、轉載臺中市政府於第九期旱
    溪市地重劃作業中，已將堤防用地納入重劃範圍之事實，(2)並認前開重劃作業，
    於法應無不合之情形。就前者而言，該函文之內容顯屬先前一「將旱溪東側堤防
    用地納入九期市地重劃範圍」公文書內容之再次轉引，而旱溪東側堤防用地於該
    函文前，確經臺中市政府第九期市地重劃作業納入重劃範圍一節，亦為自訴人及
    被告等所均不加以否認，並依卷附相關行政爭訟與刑事訴訟決定書與判決書資料
    可認，是該函文中所稱：「‧‧‧辦理第九期旱溪市地重劃作業，將堤防用地納
    入重劃範圍」之部分，並無登（轉）載不實之情形可言。就後者而言，自訴人固
    提出臺灣省政府七十九年三月十二日七九府建水字第一四五一六四號函所載：「
    ‧‧‧業已公告都市計畫與公告列入河川區域之土地相牴觸者，請貴府依都市計
    畫法之規定變更使用分區，並請依水利法有關規定限制使用」，為被告等應明知
    前開函文所為登（轉）載內容，因違背上級機關命令，而屬不實之論據。惟被告
    等業已否認該市地重劃措施有何違背法令之處（詳見本院卷(一)第四十六頁訊問筆
    錄），並提出臺灣省政府八十三年九月二十一日八三府訴字第一六○七七九號訴
    願決定書、內政部八十三年十二月二十二日臺內訴字第八三○四九八○號再訴
    願決定書、行政法院八十四年度判字第八八五號判決、八十四年度判字第二二九
    六號再審判決、臺灣省政府八十六年十月三日八六府地六字第五三三九三號、八
    十七年四月十八日八六府地六字第一一六三九三號覆監察院委託調查函，為本件
    重劃措施案並無違背法令之處，因之前開函文所登（轉）載之內容，亦無任何不
    實可言之證明。本院認：行政行為之適法性，原應依憑行政爭訟途徑加以認定，
    自訴人等所提臺灣省政府七十九年三月十二日七九府建水字第一四五一六四號函
    ，不足以逕認臺中市政府前開市地重劃措施確屬違背法令，因之亦難進一步推得
    被告主觀上應知該臺中市政府八十六年八月二日府地劃字第一○六○三六號之
    函文確屬違背法令而內容不實之結論；而依前開訴願決定書、再訴願決定書、行
    政法院判決書、再審判決書及臺灣省政府受託調查報告所載內容與結論，實足認
    被告等自信臺中市政府前開市地重劃並無任何違法之處，並非全然無憑，因之，
    被告二人主觀上認該臺中市政府八十六年八月二日府地劃字第一○六○三六號
    之登載內容並無任何不實之處，亦堪採信。
  (二)另自訴人等雖稱：臺中市政府前開八十六年八月二日府地劃字第一○六○三六
    號函文，有損及渠等權益之處等語。惟前開函文所載內容既僅具有重申先前已為
    重劃措施之說明性質，而非在對於自訴人之權利有所設定、變更或加以證明，自
    訴人縱可能因重劃措施而受有損害，其損害亦應於前開函文登（轉）載前即已產
    生，而與該函文無涉，是該函文顯不足以生損害於自訴人二人。
五、綜上所述，本院依於第一次審判期日前，訊問自訴人、被告及蒐集或調查證據之
    結果，認自訴人等所提出之證據及聲明之證據方法，顯然不足以認定被告乙○○
    、丁○○二人犯罪嫌疑之存在，依法應裁定駁回自訴。
據上論斷，應依刑事訴訟法第三百二十六條第三項、第二百五十二條第十款，裁定如
主文。
中      華      民國    九十二    年     十二     月    三十一    日
                          臺灣臺中地方法院刑事第六庭
                              審判長法  官   夏一
                                    法  官   簡源希
                                    法  官   鄧敏雄
右正本證明與原本無異。
如不服本裁定，應於裁定送達後五日內向本院提出抗告狀（須附繕本），抗告於臺灣
高等法院臺中分院。
                                    書記官
中      華      民      國    九十二    年     十二     月     三十一   日


司法院資訊處製作；財團法人民間司法改革基金會備份。
